---
title: "Esperanza de Vida en Suramérica"
author: "Gabriel Parada" 
output: 
  flexdashboard::flex_dashboard:
    theme:
        version: 4
        bootswatch: yeti
    orientation: rows
    vertical_layout: fill
runtime: shiny
---

```{r setup, include=FALSE}
#install.packages("flexdashboard")
#install.packages("leaflet")
#install.packages("sf")
#install.packages("here")
#install.packages("DT")


library(shiny)
library(here)
library(flexdashboard)
library(leaflet)
library(sf)
library(ggplot2)
library(plotly)
library(dplyr)
library(readr)
library(DT)

```



```{r }

# Se carga el dataset
df_LA_GDP <- read.csv(here("Datos", "df_LA_GDP.csv"))

# Se filtra el dataset
df_presente <- df_LA_GDP %>%
  filter(year >= 1875, year <= 2024)

# Se eliminan columnas innecesarias y se cambia el orden de las columnas para que se disponga mejor luego en la sección table
df_presente <- df_presente[-1]

df_presente <- df_presente %>%
    select(year, country, everything())

```


Gráficos
=======================================================================


Column {.sidebar data-width=150}
-----------------------------------------------------------------------

```{r}

# Slider input con botón de play para que las gráficas muestren animaciones a traves del tiempo
sliderInput("year", "Año",
  min = min(df_presente$year),
  max = max(df_presente$year),
  value = min(df_presente$year),
  step = 1,
  animate = animationOptions(interval = 850, loop = TRUE)
)


```



Column {}
-----------------------------------------------------------------------

### Esperanza de Vida vs GDP per cápita en Suramérica (1875-2025)

```{r}

# Scatterplot con animación que muestra la relación entre la Esperanza de Vida Media vs GDP per cápita por países 
renderPlotly({
  req(input$year)  

  df_filtrado <- df_presente %>%
    filter(year == input$year)

  plot_ly(
    data = df_filtrado,
    x = ~GDP,
    y = ~life_expectancy,
    color = ~country,
    type = 'scatter',
    mode = 'markers',
    marker = list(size = 10, opacity = 0.9)
  ) %>%
    layout(
      title = paste("Evolución GDP per capita PPP y Esperanza de Vida -", input$year),
      xaxis = list(title = "GDP per capita PPP($)", range = c(0,56000)),
      yaxis = list(title = "Esperanza de Vida (años)", range = c(0,95))
    )
})
```

ROW {data-width=1000, data-height=200}
-----------------------------------------------------------------------

### KPI Esperanza de vida media en Suramérica por año {.value-box}

```{r}

## KPI Esperanza de vida media en Suramérica por año
renderValueBox({

df_filtrado <- df_presente %>%
    filter(year == input$year)

    valueBox(
      value = paste(round(mean(df_filtrado$life_expectancy, na.rm = TRUE), 0), " años"),
      caption = paste("Esperanza de vida media Suramérica", input$year),
      icon = "fa-heart-pulse"
)
})

```

### KPI GDP per cápita medio por año Suramérica {.value-box}

```{r}

# KPI GDP per cápita medio por año Suramérica
renderValueBox({

df_filtrado <- df_presente %>%
    filter(year == input$year)

    valueBox(
      value = paste(round(mean(df_filtrado$GDP, na.rm = TRUE), 0), "$"),
      caption = paste("GDP medio PPP Suramérica", input$year),
      icon = "fa-dollar-sign"
)
    
})
```

### Conceptos Clave:

**GDP per cápita PPP:** Es una medida de la producción económica per cápita de un país, ajustada por las diferencias en el costo de vida y los tipos de cambio entre países.

**Esperanza de Vida:** La esperanza de vida es el número promedio de años que se espera que viva una persona desde su nacimiento, considerando las condiciones de mortalidad de un período específico.


```{r}




```
Ranking / Tabla
=======================================================================

Column {.sidebar data-width=150}
-----------------------------------------------------------------------

```{r}

# Slider input con botón de play para que las gráficas muestren animaciones a traves del tiempo
sliderInput("year2", "Año",
  min = min(df_presente$year),
  max = max(df_presente$year),
  value = min(df_presente$year),
  step = 1,
  animate = animationOptions(interval = 850, loop = TRUE)
)


```


ROW {data-width=600}
-----------------------------------------------------------------------

### Esperanza de Vida por país por año: 

```{r}

# Gráfica de ranking para la Esperanza de Vida por país por año:  

renderPlotly({
  # Color por país 
  all_countries <- df_presente %>% 
    distinct(country) %>% 
    arrange(country) %>% 
    pull(country)

  # Paleta de colores para los países 
  base_pal <- RColorBrewer::brewer.pal(12, "Paired")
  full_pal <- colorRampPalette(base_pal)(length(all_countries))
  col_map  <- setNames(full_pal, all_countries)  

  # Filtrar y colocar colores 
  df_filtrado <- df_presente %>%
    filter(year == input$year2) %>%
    arrange(desc(life_expectancy)) %>%
    mutate(
      rank    = row_number(),
      country = factor(country, levels = unique(country)),
      col     = unname(col_map[as.character(country)])
    )
# Se agrega un poco más de espacio en el eje x para que las etiquetas se vean
  xmax <- max(df_filtrado$life_expectancy, na.rm = TRUE) * 1.20  

  plot_ly(
    df_filtrado,
    x = ~life_expectancy,
    y = ~country,
    type = 'bar',
    orientation = 'h',
    marker = list(color = ~col),                      #Colores por país 
    text = ~paste0("#", rank, " · ", round(life_expectancy, 1), " años"),
    textposition = "outside",                         
    hovertemplate = "%{y}<br>%{text}<extra></extra>",
    source = "life_expectancy"
  ) %>%
    layout(
      title = paste("Ranking Esperanza de Vida", input$year2),
      xaxis = list(title = "Esperanza de Vida (años)", range = c(0, xmax)),
      yaxis = list(title = "", autorange = "reversed"),  
      margin = list(l = 140, r = 40, t = 50, b = 40)
    )
})



```

### **Tabla Esperanza de Vida vs GDP per cápita Suramérica: **

```{r}

# Se le cambian los nombres a la tabla
columnasN <- c("Año", "Países", "Esperanza_de_Vida", "GDP")
df_tabla <- df_presente
colnames(df_tabla) <- columnasN

# Tabla interactiva con filtros del dataset
datatable(df_tabla,
    caption = "Esperanza de Vida Media vs GDP per cápita Suramérica",
    rownames = T,
    filter = "top",
    options = list(pageLength = 25))

```


Conclusiones
=======================================================================

Column 1{data-orientation=columns}
-----------------------------------------------------------------------

### Correlación entre GDP per cápita y Esperanza de Vida

```{r}

df_presente2 <- df_LA_GDP %>%
  filter(year >= 1875, year <= 2023)

# Plot de la correlación entre GDP per cápita y Esperanza de Vida
ggplot(df_presente2, aes(x = GDP, y = life_expectancy)) + 
  geom_point() +
  geom_smooth(method = "lm", se = FALSE) +
  
  labs(x = "GDP per capita", y = "Esperanza de Vida", 
       title = "Relación entre GDP per cápita y Esperanza de Vida") 

```

### Conclusiones:

- Se observa una correlación positiva y fuerte entre el GDP per cápita PPP y la Esperanza de Vida de un país.

- El coeficiente de correlación de Pearson de ambas variables para Suramérica es de: 0.79.

- Aunque es fuerte y positivo, hay otras variables socio-económicas y ambientales que influyen en la Esperanza de Vida. Por ejemplo, el acceso a la sanidad pública, estilos de vida, nivel educativo.

- Hay outliers, por ejemplo, Argentina tenía entre los años 1900 hasta 1940  una Esperanza de Vida significativamente mayor a la media de Suramérica. De entre 8 y 20 años más.

- Por lo que a pesar de las condiciones económicas, es importante tomar responsabilidad en salud preventiva.






# Referencias

Gapminder Foundation. (2023). Life expectancy at birth (Documentation, version 14) [Dataset]. Gapminder. https://www.gapminder.org/data/documentation/gd004/

Gapminder Foundation. (2025). GDP per capita in constant PPP dollars (documentation, version 31, PPP$2021) [Dataset]. Gapminder. https://www.gapminder.org/data/documentation/gd001/

Mee, A. (2023, 11 de diciembre). Guyana: Del "boom" petrolero al riesgo de la "maldición de los recursos". Global Affairs and Strategic Studies, Universidad de Navarra. https://www.unav.edu/web/global-affairs/guyana-del-boom-petrolero-al-riesgo-de-la-maldicion-de-los-recursos

Lodeiro, A. R. (2020). Esperanza de vida al nacer. Contribuciones y desafíos de la microbiología. Revista Argentina de Microbiología, 52 (2), 85–87. Asociación Argentina de Microbiología. https://doi.org/10.1016/j.ram.2020.03.001

Astorga, P. (2003). La economía venezolana en el siglo XX. Revista de Historia Económica, Año XXI, 623–653. Universidad Carlos III de Madrid. https://e-archivo.uc3m.es/rest/api/core/bitstreams/64513b90-8f71-4cfe-bcd4-6f7e2d8653fb/content


